臺灣高等法院刑事判決
110年度上訴字第985號
上  訴  人  
即  被  告  張媛婷



選任辯護人  莊惟堯律師
上列上訴人因傷害案件，不服臺灣臺北地方法院109年度訴字第7
49號，中華民國110年2月4日第一審判決（起訴案號：臺灣臺北
地方檢察署109年度偵字第265號），提起上訴，本院判決如下：
    主  文
原判決撤銷。
張媛婷犯過失傷害罪，處拘役貳拾日，如易科罰金，以新臺幣壹
仟元折算壹日。
    事  實
一、張媛婷與黃阿修係分別居住在臺北市○○區○○○路0 段000巷00
    號5樓之1、5樓之鄰居，於民國108年9月26日16時59分許，
    黃阿修因見張媛婷所在6樓有布鞋掉落至5樓樓梯間，而自其
    5樓住處內走至大門，適逢自6樓走下樓之張媛婷，雙方因而
    在上址5、6樓之樓梯間發生口角，嗣張媛婷撿拾5樓樓梯間
    地上之布鞋，欲往返回6樓之際，本應注意其與黃阿修人所
    在位置係空間狹窄且有階梯段落差之樓梯間，如持物品朝對
    方揮舞，將可能導致對方為閃避而向後走、重心不穩，碰撞
    該樓層住宅鐵門或牆壁，而依當時情狀，並無不能注意之情
    事，因黃阿修自其後方拉扯身上之背包背帶，竟憤而疏未注
    意，貿然轉身持布鞋朝黃阿修揮舞，致黃阿修為閃躲而向後
    退走，因而重心不穩，右手臂碰撞5樓之1住宅鐵門門把，受
    有右側上臂鈍傷之傷害。
二、案經黃阿修訴由臺北市政府警察局中山分局報告臺灣臺北地
    方檢察署檢察官偵查起訴。
    理  由
一、證據能力部分：
㈠、按被告以外之人於審判外之陳述，雖不符刑事訴訟法第159條
    之1 至第159 條之4 之規定，而經當事人於審判程序同意 
    作為證據，法院審酌該言詞陳述或書面陳述作成時之情況，
     認為適當者，亦得為證據。當事人、代理人或辯護人於法
    院 調查證據時，知有刑事訴訟法第159 條第1 項不得為證
    據之 情形，而未於言詞辯論終結前聲明異議者，視為有前
    項之同 意，刑事訴訟法第159 條之5 定有明文。查本判決
    所引用被 告以外之人於審判外作成之相關供述證據，雖屬
    傳聞證據， 惟公訴人、上訴人即被告張媛婷及其辯護人於
    本院準備程序時均表示同意作為證據，而未對證據能力有所
    爭執（見本院卷第197至200頁），亦未於言詞辯論終結前聲
    明異議，本院審酌上開證據資料製作時之情況，尚無違法不
    當及證明力明顯過低之瑕疵，亦認為以之作為證據應屬適當
    ，故認前揭證據資料均有證據能力。
㈡、至本件認定事實所引用之非供述證據，與本案具有關連性，
    且無證據證明係公務員違背法定程式所取得，依刑事訴訟法
    第158條之4反面解釋，當有證據能力，且於本院審理時，提
    示並告以要旨，使檢察官、被告充分表示意見，被告於訴訟
    上之防禦權已受保障，自得為證據使用
二、被告於原審審理及本院準備程序時固坦承：有於108年9月26
    日16時59分許，與告訴人黃阿修在上開住處5樓樓梯間，惟
    矢口否認有何過失傷害犯行，辯稱：當時是告訴人拉我的皮
    包，我重心不穩差點摔倒，我沒有拿鞋子往後揮擊，我是要
    揮我的皮包，因為我覺得我皮包好像被勾住或怎樣，如果沒
    有彎一下一定會跌倒但當時手上剛好拿著鞋子跟皮包沒有空
    手，我要她放手，所以只好往後揮，她當時根本沒有跌倒，
    更沒有撞到門把；我覺得本案監視器錄影光碟有剪接，把告
    訴人打我的影像剪掉了，且告訴人的傷勢是偽造的等語。辯
    護人則辯以：本件係告訴人出手拉被告的背包，致使被告背
    包嚴重受到拉扯，被告不得不轉身驅趕告訴人，惟被告並沒
    有打到告訴人，被告是出於正當性防衛，主觀上並沒有傷害
    故意或過失，縱使告訴人受傷也是自招危難，不可歸責於被
    告等語。
三、經查：
㈠、本件被告確有於108年9月26日16時59分許，在上址5、6樓之
    樓梯間與告訴人發生口角，被告自6樓走至5樓樓梯間撿拾地
    上之布鞋後，欲往返回6樓之際，告訴人有自其後方拉扯身
    上之斜背包背帶，被告旋即持布鞋轉身朝告訴人揮舞一節，
    此據被告於警詢、偵查、原審審理及本院準備程序時供承明
    確（見臺北地檢109偵265卷第10至11、79至80頁，原審109
    訴749卷第26、106至107頁，本院卷第196至197頁），核與
    證人即告訴人黃阿修於警詢、偵查及原審審理時證述：當天
    下午4時57分到5時6分，當時孫女幼稚園下課，女婿去接小
    孩，被告在他們前方走，我等被告上樓後開大門，就聽到一
    聲碰很大聲，看到一隻鞋從樓下掉下來，我走出去看到被告
    下樓，我問她你現在在做什麼，她說你管我在做什麼，我看
    到她在撿鞋子，她要上樓，我就去拉她的包包，我還沒拉到
    她包包，她就轉身拿鞋亂揮但沒有揮到我等語（見臺北地檢
    109偵265卷第78頁，原審109訴749卷第72至73頁）大致相符
    ，並有告訴人住處大門監視器影像暨擷圖照片附卷可佐（見
    臺北地檢署109偵265卷第21至26、145至161頁）。告訴人雖
    陳稱：還沒拉到被告的包包云云，然經本院勘驗卷附監視器
    影像結果，被告上樓至6樓後未久，隨即有布鞋自6樓掉落至
    5樓之樓梯間，告訴人打開住處大門走出，與自樓梯走下來
    的被告發生爭執，被告撿起鞋子後往樓上走，告訴人以右手
    拉位在階梯上之被告背包背帶，被告轉身以手上鞋子朝告訴
    人揮舞3下，告訴人往後退避，此有本院勘驗筆錄在卷可憑
    （見本院卷第269頁），足認告訴人當時確已拉住被告背包
    之背帶甚明。從而，上揭事實，堪以認定。
㈡、告訴人確有因被告揮舞鞋子而受有右側上臂鈍傷，茲說明如
    下：
　⒈告訴人確有因被告揮舞鞋子，為閃避而向後退走，致重心不
    穩，右側上臂撞擊5樓之1住宅鐵門門把，因此受右側上臂鈍
    傷之傷害一節，亦據證人即告訴人證述綦詳，核與證人郭木
    生於原審審時證稱：被告走來下要撿鞋子，我太太（即告訴
    人）問她「你在做什麼，鞋子怎麼可以亂丟」，被告生氣就
    把鞋撿起來要走上去，被告拿鞋子揮3下，告訴人就被她揮
    到閃邊，就去撞到被告家的鐵門又彈過來等語（見原審109
    訴749卷第86至87頁）大致相符，並有馬偕紀錄醫院108年9
    月27日乙種診斷證明書、告訴人右手臂照片在卷可佐（見臺
    北地檢署109偵265卷第87、111頁）。
　⒉被告雖辯謂：告訴人手臂並未撞到被告住宅鐵門門把等語，
    惟查，觀諸告訴人所提出之現場照片（見原審109訴749卷第
    185至188頁），上址5樓之1係被告所有之房屋，該房屋大門
    正對通往6樓樓梯，該屋大門為金屬製、門把距離地面約102
    公分，約告訴人手肘位置之高度；而依上開證人證述之情節
    及監視器影像畫面顯示，本件案發時被告因告訴人拉扯其背
    包背帶，貿然持布鞋轉身朝告訴人揮舞3下，告訴人因而踉
    蹌後退，再依告訴人所提出之受傷照片、診斷證明書可知，
    告訴人係右側上臂受有紅腫之鈍傷，是告訴人指述係撞繫5
    樓之1住宅大門門把，撞擊方向及力道造成之，並無違常之
    處，且與上開證人證述情節相符，堪認告訴人右側上臂之紅
    腫鈍傷，確係為閃避被告持布鞋揮舞動作，使其腳步不穩向
    後退避，因而撞擊5樓之1住宅大門門把所致。被告及其辯護
    人前開置辯，已與事實不符，無從採信。
　⒊被告及其辯護人雖謂：告訴人的診斷證明是翌日就診所開立
    ，與本件被告行為無關云云。然查，事發時告訴人因瞬間撞
    擊5樓之1之住宅鐵門門把感覺手臂疼痛，憤而持拖鞋丟擲告
    訴人一節，業據證人即告訴人於原審審理時證述明確（見原
    審109訴749卷第77頁），核與本院勘驗現場監視影像畫面結
    果相符，堪認證人即告訴人此部分證述為真。且撞擊所造成
    之鈍傷傷害，可能在第一時間並未顯現於皮膚表層，係隨時
    日經過後始逐漸顯現而確診，此為一般人所認識之事，是告
    訴人指稱撞擊造成其右側上臂鈍傷乙節，可以採信。從而，
    被告及辯護人辯稱告訴人在受傷當下還扔擲拖鞋、追至6樓
    ，翌日始就醫不合常理云云，俱為飾卸之詞，不足採信。
　⒋被告復辯稱：告訴人的傷勢是偽造等語；辯護人則辯稱：從
    本案監視器錄影光碟影像並無法看出告訴人有受傷，且被告
    於案發當天有報案，但告訴人在警察到場時並沒有表示有受
    傷，也沒有說要提出告訴，而本案的診斷證明書是在案發隔
    日11時許才做成，難認告訴人所受傷勢是由被告所造成等語
    。然被告係以布鞋轉身向告訴人揮舞，告訴人為閃避揮擊而
    重心不穩向後退避，致其右手臂撞擊5樓之1住宅鐵門門把，
    並因而受有前揭傷害等情，已詳述如前。又證人即告訴人於
    原審審理時證稱：我本來沒有想對被告提告，想說把事情說
    清楚就好，結果被告在案發隔天又有丟鞋子的舉動，我才去
    驗傷對她提告等語（見原審109訴749卷第78頁），已就其為
    何未在案發當天前往醫院驗傷並提告之原因及情形，詳細解
    釋說明在卷，經核與常情相符，堪以採信。另上開診斷證明
    書係由醫師本於專業知識進行醫療行為後，於業務上依據告
    訴人就診時間、所受傷勢部位、程度及醫師診治等情形製作
    而成，審諸馬偕紀念醫院與告訴人僅係一般醫院與病患關係
    ，與被告、告訴人間亦無恩怨仇隙或親誼關係，被告及其辯
    護人亦未提出具體事證顯示上開診斷證明書有何詐偽或虛飾
    之情事，是被告及辯護人此部分辯稱，難認有據。　
㈢、被告所為僅屬過失傷害行為：
  ⒈本件被告陳稱事發時正欲上樓，遭告訴人自後方拉扯背包背
    帶，始持布鞋轉身揮舞等情，然被告與告訴人為同樓層之鄰
    居，對於在空間不大且有階梯段落差之樓梯間，與人互動時
    理應謹慎為之，本應避免貿然近距離大動作揮舞物品，以避
    免對方因閃避重心不穩向退避，導致跌倒或撞擊門牆而受傷
    ，復依當時情形並無不能注意之情事，竟疏未注意，即手貿
    然持布鞋轉身揮舞數下，使告訴人閃避而重心不穩向後退避
    ，撞繫5樓之1住宅大門門把，致告訴人受有上開傷害，自有
    過失，且其過失與告訴人上開傷害間有相當因果關係。
  ⒉檢察官起訴雖認被告係故意傷害，然被告於警詢、偵查及法
    院審理時供陳：當天鞋子從6樓掉下去，我下去拿鞋子，告
    訴人拉我的皮包拉得很大力，我只是要告訴人的手放開，才
    會轉身揮鞋子等語；而證人即告訴人亦明確證述：我看到她
    在撿鞋子，她要上樓，我去拉她的包包，她就轉身拿鞋亂揮
    但沒有揮到我等語（見臺北地檢109偵265卷第78頁，原審10
    9訴749卷第72至73頁），是被告述及其係因告訴人拉扯其背
    包背帶，始持布鞋轉身揮舞一節，應屬可採。又被告與告訴
    人固有因房屋買賣問題積怨已久，然依被告、告訴人所述情
    節及監視器影像畫面顯示，被告當時因遽遭告訴人自後方拉
    扯背包背帶，始持布鞋轉身揮舞，旋即上樓，並未對告訴人
    有其餘之攻擊行為，倘被告確有傷害告訴人之故意，大可於
    告訴人閃避向後退避時，持布鞋繼續揮打告訴人，顯見本案
    確實係因事發突然，被告辯稱僅係撥開告訴人拉包包的手等
    語，尚屬合理，不能因被告與告訴人素有積怨，即認被告主
    觀上係出於傷害之故意。
  ⒊檢察官起訴認被告係基於故意傷害告訴人之犯意，而為本案
    之傷害行為一節，尚乏證據證明。既無其他積極事證可資佐
    證被告有何故意傷害告訴人，自難逕對被告為不利之認定。
㈣、被告及其辯護人其餘辯解均不足採，茲說明如下：
  ⒈被告於原審及本院準備程序時雖辯稱：監視器錄影光碟有經
    過剪接等語。然本案監視器錄影光碟係本於機械原理，攝製
    現場之情景及聲音而成，且經原審及本院當庭勘驗，前開光
    碟之聲音或畫面均清晰，錄影畫面顯示之秒數及影像均連續
    不中斷等情，有勘驗筆錄暨擷圖照片在卷可稽（見原審109
    訴749卷第42至43、96至101頁，本院卷第268至269、277至2
    84頁），應可認本案監視器錄影光碟並無剪接或變造之情，
    被告亦未能具體指出前揭光碟影像於何處有遭剪接之情事，
    是被告此部分抗辯，難認有據。
　⒉辯護人復謂：被告係正當防衛云云，本件告訴人係因前揭布
    鞋掉落一事，欲與被告說明清楚，始拉被告之背包背帶，然
    並未證據證明告訴人有此舉止妨害被告離開，已難認告訴人
    之行為係屬不法之侵害。況本件在檢察官舉證不足之情形下
    ，已無從認定被告涉有傷害犯嫌，且因被告既非故意為之，
    自無所謂「正當防衛」之適用（最高法院84年度台上字第16
    60號判決要旨參照），辯護人此部分辯解，容有誤會。
 ㈤、綜上所述，本案事證明確，被告過失傷害犯行堪予認定，依
     法論罪科刑。
四、核被告所為，係犯刑法第284條前段之過失傷害罪。公訴意
    旨認被告應構成同法第277條第1項之傷害罪云云，容有誤會
    ，已如前述，惟其基本社會事實相同，爰依刑事訴訟法第30
    0 條規定變更起訴法條。
五、撤銷改判之理由：
㈠、原審認被告上開犯行罪證明確，予以論罪科刑，固非無見。
    惟查，本件並無證據證明被告係基於傷害之故意而為前開行
    為，被告之行為應成立刑法第284條前段之過失傷害罪，業
    如前述，原判決未予查明，遽論以刑法第277條第1項之傷害
    罪，殊有未合。
㈡、被告提起上訴否認犯行，雖無理由，然原判決既有前開可議
    之處，自應由本院予以撤銷改判。
六、科刑說明：
　　爰以行為人之責任為基礎，審酌被告因告訴人拉扯其背包背
    帶，竟疏未注意貿然轉身持布鞋朝告訴人揮舞，致告訴人閃
    避腳步不穩向後退避，碰撞5樓之1住宅鐵門門把，而受有前
    述傷勢，所為實屬不當，且其犯後否認犯行，迄未與告訴人
    達成和解，犯後態度不佳，然考量告訴人所受之傷害尚非嚴
    重，兼衡被告犯罪動機、目的、智識程度、家境經濟狀況等
    一切情狀，量處如主文第2項所示之拘役，並諭知如易科罰
    金之折算標準。　　。
七、被告經合法傳喚無正當理由未到庭，爰依同法第371條之規
    定，不待其陳述，逕行判決
據上論斷，應依刑事訴訟法第371條、第369條第1項前段、第364
條、第299條第1項前段、第300條，判決如主文。
本案經檢察官王如玉提起公訴，檢察官羅建勛到庭執行職務。
中　　華　　民　　國　　110 　年　　12　　月　　21　　日
                  刑事第十九庭  審判長法　官  曾淑華
                                      法　官  許文章
                                      法　官  李殷君
以上正本證明與原本無異。
被告不得上訴。檢察官如不服本判決，應於收受送達後20日內向
本院提出上訴書狀，其未敘述上訴之理由者並得於提起上訴後20
日內向本院補提理由書（均須按他造當事人之人數附繕本）「切
勿逕送上級法院」。
                                      書記官  周彧亘
中　　華　　民　　國　　110 　年　　12　　月　　21　　日
附錄：本案論罪科刑法條全文
中華民國刑法第284條
因過失傷害人者，處1年以下有期徒刑、拘役或10萬元以下罰金
；致重傷者，處3年以下有期徒刑、拘役或30萬元以下罰金。